【裁判字號】    94,訴,2354
【裁判日期】    950504
【裁判案由】    返還不當得利等
【裁判全文】
臺灣臺北地方法院民事判決              94年度訴字第2354號
原      告  乙○○
訴訟代理人  邱怜珠律師
被      告  丙○○
            甲○○
共      同
訴訟代理人  洪耀臨律師
複  代理人  鄭敏郎律師
上列當事人間請求返還不當得利等事件，本院於中華民國95年 4
月20日言詞辯論終結，判決如下：
    主  文
原告之訴及其假執行之聲請均駁回。
訴訟費用由原告負擔。
    事實及理由
一原告主張：被告丙○○與訴外人張秋芳原為夫妻關係，丙○○
  於民國92年12月5日凌晨1時30分至2 時之間，與被告甲○○、
  訴外人林于淵等徵信社人員破壞原告位於台北市○○路○段137
  號8樓803室住處門鎖，適原告與張秋芳正在討論商務，丙○○
  竟非法拍攝、踐踏床鋪，強行掀開棉被，拉扯並搶電源開關。
  嗣兩造與張秋芳至台北市政府警察局中正二分局廈門街派出所
  （下稱廈門街派出所）接受警察製作筆錄，原告因擔心張秋芳
  安危，在內心受驚嚇與恐懼下，與丙○○簽訂和解書，同意給
  付丙○○新台幣（下同）1,000,000 元，惟原告係遭受丙○○
  之脅迫，始簽訂上開和解書，進而給付1,000,000 元，原告已
  於93年12月4 日，寄發台北北門郵局第7693號存證信函，通知
  丙○○撤銷上開和解之意思表示，原告依民法第179條、第184
  條第1項規定，自得請求丙○○給付1,000,000元。另原告對被
  告提起刑事毀損罪告訴，甲○○於94年3月3日，在台灣台北地
  方法院檢察署（下稱台北地檢署）94年度核退偵第1 號案件開
  庭結束時，當眾對原告辱罵不知廉恥，侵害原告名譽權，原告
  依民法第184條第1項規定，得請求甲○○賠償100,000 元等語
  。並聲明：(一)丙○○、甲○○應分別給付原告1,000,000元、1
  00,000元，及均自起訴狀繕本送達翌日起至清償日止，按年息
  百分之五計算之利息。(二)願供擔保，請准宣告假執行。
二被告則以：
(一)丙○○與張秋芳原為夫妻關係，丙○○於92年12月5 日，發現
  張秋芳與原告深夜共處一室，乃與甲○○等徵信社人員一同前
  往原告上開住處查看，詎被告進入屋內，張秋芳竟未穿著內褲
  ，原告更躲在棉被裡穿褲子，斯時原告為冀免涉刑法妨害家庭
  罪嫌，央求丙○○原諒，丙○○乃與原告在廈門街派出簽訂和
  解書，原告同意賠償丙○○1,000,000元，並自92年12月5日至
  93 年4月15日之間，分期給付上開款項，丙○○則未對原告提
  出妨害家庭罪之刑事告訴，復於92年12月11日，與張秋芳離婚
  ，丙○○並無脅迫原告簽訂和解書之情事。詎原告於妨害家庭
  罪六個月告訴期間經過後，始主張和解受有強暴脅迫等卸責之
  詞，顯不足取。
(二)另原告對被告提起刑事毀損罪告訴，甲○○係因原告於簽訂和
  解書後，丙○○未對原告提出刑事告訴，原告卻對甲○○等人
  提出刑事告訴，始於原告表示甲○○不知悔改時，對原告回以
  不知廉恥等語，甲○○上開言詞，並未侵害原告之名譽權云云
  ，資為抗辯。
(三)聲明：原告之訴及假執行之聲請均駁回；如受不利之判決，願
  預供擔保，請准宣告免為假執行。
三兩造不爭執之事實：
(一)丙○○與張秋芳原為夫妻關係，丙○○於前開時間與甲○○、
  林于淵進入原告前開住處，適原告與張秋芳正在屋內，斯時原
  告與張秋芳僅穿著上衣對坐，張秋芳並未穿著內褲，原告則躲
  在棉被下穿褲子，嗣兩造與張秋芳旋至廈門街派出所接受警察
  製作筆錄，原告與丙○○簽訂和解書，同意給付丙○○1,000,
  000 元，為兩造所不爭執，有員警工作紀錄簿影本、和解書、
  收據、會款單、現場拍攝光碟在卷可稽，上開光碟經本院94年
  度易字第669 號刑事案件勘驗，有勘驗筆錄附於上開卷宗內，
  經調閱屬實。
(二)原告依前開和解書之約定，分別於92年12月5日、93年1月15日
  、93年2月25日、93年3月15日、93年4月16日，各給付丙○○2
  00,000元，合計共1,000,000 元，而丙○○與張秋芳於92年12
  月5 日簽訂離婚協議書，92年12月11日辦理離婚登記，且丙○
  ○並未對原告提出通姦罪嫌之刑事告訴，為兩造所不爭執，有
  離婚協議書、戶籍謄本在卷足憑。
(三)原告對被告提起毀損等罪之刑事告訴，甲○○於94年3月3日，
  在台北地檢署94年度核退偵第1 號案件開庭結束時，對原告陳
  稱：「男子漢大丈夫，做事情光明磊落一點，敢做壞事情就不
  要這樣子，對不對？真是不知廉恥喔！」為兩造所不爭執，有
  錄音光碟、錄音譯文在卷可證。
(四)丙○○、甲○○、林于淵因以強暴方法，共同妨害原告與張秋
  芳接受攝影而行無義務之事和不得關燈而妨害原告為保護自己
  不被攝影之權利，觸犯刑法第304條第1項前段之以強暴使人行
  無義務之事罪，及同條後段之以強暴妨害人行使權利罪、刑法
  第306條第1項之侵入住宅罪，經本院94年度易字第669 號刑事
  判決，各處有期徒刑6月、7月、6 月，現正上訴臺灣高等法院
  審理中，為兩造所不爭執，有刑事判決在卷足稽，亦經調閱該
  卷宗，查閱屬實。
四得心證之理由：
  本件兩造所爭執之處，應在於丙○○是否脅迫原告簽訂前開和
  解書？及甲○○上開陳述是否侵害原告之名譽？
(一)有關脅迫部分：
1.按因被脅迫而為意思表示者，表意人得撤銷其意思表示。民法
  第92條第1 項定有明文。次按當事人主張其意思表示係因被脅
  迫而為之者，應就其被脅迫之事實，負舉證之責任（最高法院
  21年上字第2012號判例要旨參照）。另按「民法第92條所謂脅
  迫係指必其言語舉動有足以使被脅迫者發生恐怖心，致陷不能
  不遵從之狀態，而為此言語舉動之人，亦必有使他人身體上或
  精神上受其壓迫發生恐怖心之故意之情形而言。」、「受脅迫
  為意思表示者，必須一方以惡意加害之意思通知他方，使他方
  發生恐怖而為意思表示時，始足當之。」（最高法院50年度上
  字第707 號、55年度台上字第1016號判決意旨參照）。本件原
  告主張其因丙○○之脅迫，始簽訂前開和解書，進而給付丙○
  ○1,000,000 元等情，但為丙○○所否認，自應由原告依民事
  訴訟法第277 條關於舉證責任分配之規定，就被告有脅迫之事
  實，負舉證之責任。
2.原告雖舉本院94年度易字第669 號刑事判決，判處丙○○、甲
  ○○有期徒刑6月、7月，以證明丙○○有脅迫原告之事實。然
  查，丙○○係因夥同甲○○、林于淵等人，為蒐集原告與張秋
  芳通姦之證據，攜帶長條形手電筒、攝影機二台等器具，侵入
  原告前開住處，當場發現原告與張秋芳共眠一床，遂分別由甲
  ○○持長條形手電筒照射坐在床上之原告、張秋芳，林于淵手
  持攝影機對著原告、張秋芳攝影，甲○○、丙○○不時趨前欲
  拉開遮蓋原告、張秋芳身體下半部之棉被及張秋芳身上衣服，
  供攝影機拍攝原告、張秋芳之衣著情形，對原告、張秋芳施以
  強暴手段，強制原告、張秋芳接受攝影，而行無義務之事。嗣
  原告身將原本被丙○○打開之室內電燈關掉，阻止林于淵攝影
  ，丙○○旋即又把燈打開，原告再把燈關掉，並以手護著電燈
  開關時，丙○○隨即拉著原告之手開燈，對原告施以強暴手段
  強制原告不得關燈，丙○○、甲○○、林于淵因以強暴方法，
  共同妨害原告與張秋芳接受攝影而行無義務之事，和不得關燈
  而妨害原告為保護自己不被攝影之權利，觸犯刑法第30 4條第
  1 項前段之以強暴使人行無義務之事罪，及同條後段之以強暴
  妨害人行使權利罪、刑法第306條第1項之侵入住宅罪，經本院
  94年度易字第669號刑事判決，各處有期徒刑6月、7月、6月，
  已如前述，有該判決在卷可稽（見本院卷第140至154頁），堪
  認丙○○夥同甲○○、林于淵等人，係為蒐集原告與張秋芳通
  姦之證據，以強暴方式對原告為上開強制行為，並無以言語舉
  動足以使原告發生恐怖心，致陷不能不遵從之狀態，始簽訂前
  開和解書進而給付丙○○1,000,000 元之情事，上開判決自不
  足以據為丙○○有脅迫原告之有利證據。
3.此外，原告始終不能提出其他證據，以證明原告係因丙○○之
  脅迫，始簽訂前開和解書，進而給付丙○○1,000,000 元。參
  以，原告於92年12月5 日，因與張秋芳僅穿著上衣共處一室，
  張秋芳並未穿著內褲，原告則在棉被下穿褲子，原告與張秋芳
  是否因通姦構成妨害家庭罪嫌，而與丙○○簽訂和解約，同意
  給付丙○○1,000,000元，嗣原告分別於92年12月5日、93年 1
  月15日、93年2月25日、93年3月15日、93年4 月16日，分五次
  各給付丙○○200,000 元，丙○○因而未對原告提出通姦罪嫌
  之刑事告訴，亦如前述，則丙○○若有脅迫原告之情事，原告
  豈會於將近四個多月之期間，分五次給付上開款項。故原告主
  張丙○○脅迫原告，始簽訂前開和解書，進而給付丙○○1,00
  0,000元，其已撤銷和解之意思表示，其依民法第179條、第18
  4條第1項規定，得請求丙○○給付1,000,000 元云云，自屬無
  據。
(二)有關侵害名譽部分：
1.按不法侵害他人之名譽而情節重大者，被害人雖非財產上之損
  害，得請求賠償相當之金額，民法第195 條定有明文。另按「
  與已成年未結婚之女子通姦，如係得該女子之自由承諾而為之
  ，則其行為阻卻違法性，不成立侵權行為，自無損害賠償責任
  之可言（最高法院42年台上字第319 號判例要旨參照）。末按
  言論自由為人民之基本權利，有個人實現自我、促進民主政治
  、實現多元意見等多重功能，維護言論自由即所以促進民主多
  元社會之正常發展，與個人名譽之可能損失，兩相權衡，顯然
  有較高之價值，國家應給予最大限度之保障。是行為人以善意
  發表言論，對於可受公評之事而為適當之評論，不能令負侵權
  行為之損害賠償責任，庶幾與「真實惡意」（actual malice
  ）原則所揭櫫之旨趣無悖（最高法院93年度台上字第1979判決
  意旨參照）。
2.次查，甲○○固於94年3月3日，在前開偵查案件開庭結束時，
  對原告陳稱：「男子漢大丈夫，做事情光明磊落一點，敢做壞
  事情就不要這樣子，對不對？真是不知廉恥喔！」已如前述。
  惟丙○○與張秋芳原為夫妻關係，丙○○於92年12月5 日，與
  甲○○、林于淵進入原告位於前開住處，適原告與張秋芳正在
  屋內，斯時原告與張秋芳僅穿著上衣對坐，張秋芳並未穿著內
  褲，原告則在棉被下穿褲子，已詳如前述，則丙○○對原告原
  有通姦罪嫌之刑事告訴權及民事上之侵權行為損害賠償請求權
  ，同日原告與丙○○簽訂和解書，同意給付丙○○ 1,000,000
  元，此有該和解書在卷足憑（見本院卷第19頁），嗣丙○○並
  未對原告提出通姦罪嫌之刑事告訴，原告乃對被告提出強制等
  罪之刑事告訴，則甲○○以上開言語指稱原告：「男子漢大丈
  夫，做事情光明磊落一點，敢做壞事情就不要這樣子，對不對
  ？真是不知廉恥喔！」固足使原告在社會上之評價受到貶損，
  然原告與丙○○簽訂和解書後，丙○○未對原告提出通姦罪嫌
  之刑事告訴，原告卻對丙○○、甲○○、林于淵提出強制等罪
  之刑事告訴，自屬可受公評之事。而甲○○為評論之時，係在
  前開刑事案件偵查庭結束時，堪認甲○○並非專以毀損原告為
  目的，且係針對丙○○未對原告提出刑事告訴，原告卻對丙○
  ○、甲○○、林于淵提出刑事告訴，應可認其為善意之評論。
  況判斷某種言論是否「合理」或「適當」，並不在審查評論或
  意見表達是否選擇適當字眼或形容詞，而在審查其評論在評論
  之同時有無一併公開陳述。其目的即讓在場者去判斷表達意見
  人對於某項事務評論或意見是否持平，至表達意見人是否能受
  到社會大眾信賴及其意見或評論是否被社會接受，社會自有評
  價及選擇。則甲○○上述評論所依據之事實係隨同其評論公開
  陳述，縱其評論內容所用之字眼、形容詞輕率、粗俗，亦不影
  響其評論之適當性。是甲○○就該可受公評之事，以善意為適
  當之評論，參照刑法第311條第3款規定，即非不得阻卻其違法
  性，原告指甲○○前開言論侵害其名譽權構成侵權行為，即無
  可採。
五從而，原告民法第179條、第184條第1 項規定，請求丙○○給
  付1,000,000元，依民法第184條第1 項規定，請求甲○○給付
  100,000 元，及均自起訴狀繕本送達翌日起至清償日止，按年
  息百分之五計算之利息，均為無理由，應予駁回。
六另原告之訴既經駁回，其假執行之聲請，因訴之駁回而失所附
  麗，不應准許。
七本件事證已臻明確，兩造其餘主張、陳述及所提證據，經審酌
  與本院前揭判斷不生影響，毋庸再予審酌，併此敘明。
八訴訟費用負擔之依據：民事訴訟法第78條。
中    華    民    國    95    年    5    月     4     日
                    民事第六庭法      官  姜悌文
以上正本係照原本作成
如對本判決上訴，須於判決送達後20日內向本院提出上訴狀，並
依上訴利益繳納上訴費。
中    華    民    國    95    年    5    月     5     日
                              法院書記官  蔡炎暾


司法院資訊處製作；財團法人民間司法改革基金會備份。
